最高法院民事判決　　　　　　　　　　　　　　　九十一年度台上字第一三八二號
　　上　訴　人　乙　○
　　訴訟代理人　鍾儀婷律師
　　被 上訴 人　甲○○
　　訴訟代理人　徐揆智律師
　　　　　　　　陳怡如律師
右當事人間請求塗銷所有權移轉登記事件，上訴人對於中華民國九十一年三月十二日
台灣高等法院第二審更審判決（九十年度上更(二)字第二八七號），提起上訴，本院判
決如左：
    主  文
原判決廢棄，發回台灣高等法院。
    理  由
本件上訴人主張：坐落桃園縣楊梅鎮○○段四二之七六地號土地及其上門牌號碼桃園
縣楊梅鎮○○路二六號房屋（下稱系爭房地）係訴外人梁彭玉蘭所有，梁彭玉蘭於民
國八十五年四月八日死亡，伊及子女謝禎祜、謝文龍、謝佳松、謝靜芳（下稱謝禎祜
等四人）之被繼承人彭秀妹（嗣於八十五年八月十二日亡故）及被上訴人均係梁彭玉
蘭合法之繼承人，詎系爭房地竟於八十五年五月七日由梁彭玉蘭以贈與為由移轉登記
予被上訴人。惟梁彭玉蘭於八十五年四月五日晚送醫時，即已陷入昏迷無意識能力之
狀態，並無與被上訴人訂立贈與契約之可能，是上開所有權移轉登記顯係被上訴人以
偽造文書方式所為，當然無效且侵害伊權利，依民法第一百八十四條、第二百十三條
及第一千一百四十六條之規定，伊自得請求被上訴人將之塗銷等情，爰求為命被上訴
人將桃園縣楊梅地政事務所於八十五年五月六日以二一○一二○號收件，被上訴人與
梁彭玉蘭間就系爭房地以贈與原因所為之所有權移轉登記予以塗銷之判決。
被上訴人則以：系爭房地係訴外人梁彭玉蘭生前贈與予伊，並委託代書辦理所有權移
轉登記，但由於核稅問題，迄梁彭玉蘭亡故後始完成所有權移轉登記，故該所有權移
轉登記並無不合法之處。又梁彭玉蘭之繼承人除伊外，尚有訴外人梁秀珠及彭秀妹（
嗣後死亡，其繼承人為上訴人及謝禎祜等四人），乃上訴人未以全體繼承人一同起訴
或被訴，當事人適格亦有欠缺等語，資為抗辯。
原審維持第一審所為上訴人敗訴判決，駁回其上訴，係以：系爭房地為兩造及訴外人
謝禎祜等四人、梁秀珠所公同共有，上訴人提起本件訴訟，除已得謝禎祜等四人之同
意外，因梁秀珠同意被上訴人為所有權移轉之處分，依最高法院三十七年上字第六九
三九號、三十二年上字第四七九○號判例及三十一年十一月十九日民刑庭會議決議，
無庸經梁秀珠之同意，是本件訴訟即無當事人不適格之情形。系爭房地為已故之訴外
人梁彭玉蘭（八十五年四月八日死亡）所有，上訴人及謝禎祜等四人之被繼承人彭秀
妹（八十五年八月十二日死亡）與被上訴人均為梁彭玉蘭之直系血親卑親屬，惟該房
地卻於八十五年五月七日以贈與原因移轉所有權登記予被上訴人，固屬真實。然查梁
彭玉蘭係於八十五年四月五日將系爭房地贈與被上訴人，雖梁彭玉蘭於同日晚因病送
醫，診斷證明書記載「昏迷」，但此僅表明送到醫院時昏迷，並無法證明其在家中即
已昏迷，昏迷多久，是梁彭玉蘭在送醫前與被上訴人訂立贈與契約，即非不可能，而
上訴人又無法舉證證明梁彭玉蘭在送醫前已陷於昏迷狀態，而無法訂立贈與契約，則
梁彭玉蘭與被上訴人間之贈與契約應已成立，在梁彭玉蘭死亡後，其繼承人自有繼續
完成系爭房地所有權移轉登記之義務。次查系爭房地贈與所有權移轉契約書於八十五
年四月十日經鄉鎮市區公所監證，同年月八日申報契稅，同年五月一日繳納契稅及土
地增值稅，同年月六日繳清贈與稅，同日送件申請所有權移轉登記，同年月七日完成
所有權移轉登記，雖均在梁彭玉蘭死亡後所為，但依內政部第五五八八一○號函釋示
，系爭房地不能視為梁彭玉蘭之遺產，仍應繼續完成所有權移轉登記。且被上訴人亦
未否認上訴人之繼承資格，上訴人又不能舉證證明證人、被上訴人有偽造文書之情事
，自不生侵害上訴人繼承權或公同共有權之情事。綜上所述，系爭房地之贈與已經生
效，上訴人依民法第一千一百四十六條及第一百八十四條等規定，請求被上訴人應將
系爭房地以贈與原因所為之所有權移轉登記塗銷，即屬無據，不應准許等詞，為其判
斷之基礎。
按當事人所未主張之事實，不得斟酌之，此觀民事訴訟法第三百八十八條之規定即明
。查系爭房地所以移轉登記在被上訴人名下之贈與原因，被上訴人在事實審主張該贈
與契約係其與訴外人梁彭玉蘭於八十五年三月中旬互相意思表示一致，再於同年四月
一日作成書面契約（見原審更(二)卷一○二頁），並未主張成立於八十五年四月五日，
而被上訴人與梁彭玉蘭何時就系爭房地成立贈與契約，則攸關梁彭玉蘭有無能力為贈
與意思表示之判斷，乃原審竟認被上訴人與梁彭玉蘭於八十五年四月五日就系爭房地
成立贈與契約，即難謂當。次按土地權利之移轉，於登記義務人死亡後，仍可繼續辦
理登記之情形，依土地登記規則第一百零二條（修正前條次為第八十九條或第八十四
條）之規定及內政部六十九年十二月十二日第七○一七八號、八十年九月二十七日第
八○七八四六五號函之釋示，須由權利人敘明理由，檢附義務人之戶籍謄本及其他有
關證件，單獨申請登記，並非謂權利人仍得與死亡之義務人共同申請登記。查系爭房
地之所有權係在梁彭玉蘭死亡後，由被上訴人兼梁彭玉蘭代理人之身分申請移轉登記
予被上訴人（見一審卷一八頁梁彭玉蘭之戶籍謄本及同卷九六、九七頁土地登記申請
書），其申請登記之情形，與前開應由權利人單獨申請登記，顯屬有間，是移轉系爭
房地所有權予被上訴人之登記，能否依上說明認為有效，即非無疑。乃原審未注意及
此，遽依該說明認此項所有權移轉登記為有效，而就上訴人所主張該所有權移轉登記
係以被上訴人兼已死亡梁彭玉蘭代理人之身分申請，應為無效一節，未於判決理由項
下說明其取捨之意見，並屬可議。上訴論旨，指摘原判決不當，求予廢棄，非無理由
。
據上論結，本件上訴為有理由。依民事訴訟法第四百七十七條第一項、第四百七十八
條第一項，判決如主文。
中      華      民      國    九十一    年      七      月     十二     日
                              最高法院民事第一庭
                                  審判長法官  李  錦  豐
                                        法官  楊  鼎  章
                                        法官  吳  麗  女
                                        法官  許  朝  雄
                                        法官  謝  正  勝
      右正本證明與原本無異
                                              書  記  官
中      華      民      國    九十一    年      八      月      五      日
